# 如何理解实质重于形式？陈老师

提问人：我爱新视野 时间：2012-01-09 16:16:39
五、实质重于形式 实质重于形式要求企业应当按照交易或者事项的经济实质进行会计确认、计量和报告，不仅仅以交易或者事项的法律形式为依据。 我今天就遇到这样一个问题， 单位与上级领导关系不错，以一个虚拟的项目申请了项目资金 100 万元，报告已申批资金也到位了，现在我就按报告批示的内容进行处理，但单位不同意全部进入到当期损益，单位财务人员问我，何为实质重于形式？是尊重事情况的真相还是尊重纸质的报批的东西？我无语！ 陈版您是如何理解？

回答人：chenyiwei
可以总结为：所尊重的事实和实质是“由以充分、适当的审计证据作为支持的事实所反映的经济实质”。也就是说，如果要以经济实质推翻其法律形式，必须提供充分、适当的证据（可证明的客观事实）以证明其法律形式未能真正反映其经济实质。

回答人：chenyiwei
回复 bjtwxj 的帖子
从我们审计职业的角度考虑，当我们要求运用“实质重于形式”的原则否定基于法律形式作出的会计处理时，也就意味着我们承担了更大程度的执业风险（举证责任问题，必须证明我们取得了充分、适当的审计证据以支持我们对经济实质的判断）。所以，我在上面强调所尊重的事实和实质是“由以充分、适当的审计证据作为支持的事实所反映的经济实质”，在很大程度上是基于我们的自我保护需要。在某些情况下，我们也相信客户所说的一些事实是合理的、可信的，但是这些“经济实质”或者是没有充分、适当的可作为审计证据的事实提供支持，或者是一些“上不得台面”的东西（一旦披露出去或者为外界所知，会给当事人带来较大的风险，因此当事人可能并不希望我们将其作为证据对外披露，就像你说的案例中因为与领导私人关系好而获得了本来无法获得的补贴），事实上无法作为审计证据使用的，则我们不能以这些事实来否定有书面证据支持的法律形式。
归根结底，我们是在取证的基础上对证据进行分析评价，从中选出最充分、最适当的证据事实反映的经济实质，作为会计处理的依据。

提问人：lwll 时间：2013-01-09 18:57:15
版主写错了，重发 其他单位给本公司贷款，利率为10%，本公司是放在其他应付款中核算还是放在短期贷款中核算？要此是否考虑形式还是实质的原则？

回答人：chenyiwei
按照惯例，如果采用委托贷款方式的，确认为短期借款；如果采用直接拆借资金方式的，确认为其他应付款。这主要是考虑相关的惯例。

提问人：lwll 时间：2013-01-22 20:38:32
回复 chenyiwei 的帖子
按照惯例，如果采用委托贷款方式的，确认为短期借款；如果采用直接拆借资金方式的，确认为其他应付款。这主要是考虑相关的惯例。
请问：放在其他应付款中的借款，则现金流量表是放在融融资项目还是放在经营项中反映？

回答人：chenyiwei
作为筹资活动反映。

提问人：我的论坛 时间：2013-01-23 22:26:20
回复 chenyiwei 的帖子
按照惯例，如果采用委托贷款方式的，确认为短期借款；如果采用直接拆借资金方式的，确认为其他应付款。这主要是考虑相关的惯例。
若母公司给本公司直接借款，借款有 3 年期、 2 年期、 1 年期，本公司全部放在其他应付款科目中核算是否合适？ 是否需要考虑将超出1 年期以上的借款放在长期应付款科目中核算较好？ 多谢！

回答人：chenyiwei
是。感谢补充。

提问人：新用户注册了 时间：2014-12-18 22:55:04
四、对被投资方可分割部分的控制 【例 16 】甲公司和乙公司在2×01年成立了一家合营企业丙公司，生产和销售一种特殊的建筑材料A，甲与乙共同控制丙公司。2×08年，甲公司想继续投资A材料的高端产品，由于种种原因，甲公司计划通过丙公司进行产品的生产和销售。因此，甲公司、乙公司与丙公司达成如下协议安排： 在丙公司内部设立项目部，专门’负责产品的生产和销售。项目部所需要的资金全部由甲公司提供。项目独立核算，产生的净利润全部归属于甲公司，其净利润的计算公式为： 产品净利润＝销售产品的全部收入－能够直接归属于项目的全部成本税金及费用－按照约定的计算公式分配给项目的成本税全及费用项目的所有资产和负债均全部归属于甲公司。项目的财务和经营等相关活动的决策完全由甲公司作出，乙公司对此不干涉。 本例中，根据相关法律的规定，丙公司是一个法人主体，如果丙公司被其债务人起诉，要求以丙公司的资产来偿还债务，则可能出现，项目相关资产被用于偿还A项目负债的情况。因此，项目部并非可分割部分，不应认定为可分割部分。 这里我个人觉得不可分割部分形式大于实质？版主您是如何理解上述这个案例？

回答人：chenyiwei
准则要求对可分割部分与该法人主体内其他组成部分之间有完全封闭的防火墙隔离，风险和报酬完全分开。当然我个人也认为此时的形势要求过于严格了，导致在国内目前的法律环境下几乎不可能存在该类单独主体。

提问人：呼叫帮助 时间：2018-01-21 11:02:31
陈版，A 公司为有限责任公司，其是专门从事房地产开发的项目公司，合作方 B公司利用A 公司的资质开发住宅和商业地产项目。关经营决策均由B公司作出，开发成本和销售收入由B公司单设账套进行单独核算管理，各期项目相关的营业税、土地增值税及所得税等相关税费也均由 A公司作为同一纳税主体进行统一申报和清算。A 公司收取一定比例的挂靠费外，其经营损益均归属于 B 公司。按2014 年度准则案例，我们审计时将其B公司单设账套纳入A公司进行了汇总报出，A 公司无异议。现在是A 公司母公司在合并A 公司时又将B公司账套反映的资产负债及相关损益剥离出来不再纳入，母公司理由是在合并层次，将其并入会虚增资产负债及损益，他们认为，这些资产负债及损益在合并报表中他们不享有和控制。所以按照实质大于形式的原则不合并。陈版这这样处理是否与符合准则，还是与准则相违背？

回答人：chenyiwei
如果A的所有业务和资产均由B控制，则A整体纳入B的合并报表范围，不涉及单独主体的判断问题。否则，应依据单独主体的判断条件考虑其做法是否合理。

提问人：呼叫帮助 时间：2018-01-22 17:57:05
陈版我没有说清楚，我再表述一下， A 公司为专门从事房地产开发的公司，A 公司因资金问题，将拥有 500 亩土地出售给B公司，但是土地不能分割出售，所以B公司将 500 亩土地仍用A 公司的资质开发地产项目。 500 亩土地有关经营决策均由B公司作出，开发成本和销售收入由B公司单设账套进行单独核算管理，项目相关的营业税、土地增值税及所得税等相关税费由A公司作为同一纳税主体进行统一申报和清算。 按 2014 年度修订准则，A公司对B公司单设账套纳入进行了汇总报出。现在是A 公司的母公司在合并A 公司时又将B公司单设账套反映的资产、负债及相关损益剥离出来不再纳入，理由是母公司在合并层次，这些资产负债及损益在合并报表中他们不享有和控制。所以按照实质大于形式的原则不合并。陈版A 公司单户报表将B公司 500 亩土地单设的账套纳入是否符合准则（不应被认定为单独主体）这样处理？合并层次母公司处理是否准确？

回答人：chenyiwei
该账套不符合单独主体要求，A的母公司在其合并报表中还是应当并入该账套的。

提问人：呼叫帮助 时间：2018-01-22 20:55:20
按 2014 年度修订准则，A公司对B公司单设账套纳入进行了汇总报出我可以理解，A 公司的母公司在合并A 公司时又将B公司单设账套反映的资产、负债及相关损益纳入，我理解其资产和负债不不是母公司拥有和控制的，我认为按照实质大于形式的原则不合并，不知陈版怎么看？

回答人：chenyiwei
但如果拨出，则与单独主体的认定相矛盾。或者，至少需将B公司该单设账套中的全部负债并入合并报表，同时在合并报表层面确认等额的对B公司的债权（其他流动/非流动资产）。

提问人：呼叫帮助 时间：2018-01-23 15:21:15
陈版，将B公司该单设账套中的全部负债并入合并报表，同时在合并报表层面确认等额的对B公司的债权（其他流动/非流动资产），B公司单设账套中的收入和成本就不合并可以吧？

回答人：chenyiwei
也可以。

提问人：呼叫帮助 时间：2018-01-24 13:53:27
为什么应当将B公司该单设账套中的全部负债并入合并报表？为什么将资产可以不纳入合并了？陈版，您可以给指导下吗？

回答人：chenyiwei
这是为了充分揭示B的母公司就该独立项目承担的信用风险敞口。但母公司实际上对该独立项目的资产是没有控制权的，所以资产就不纳入合并报表了。

提问人：呼叫帮助 时间：2018-01-27 22:11:54
这是为了充分揭示B的母公司就该独立项目承担的信用风险敞口。但母公司实际上对该独立项目的资产是没有控制权的，所以资产就不纳入合并报表了。 陈版，我是赞成您这种处理方式，但是这种处理方式我没有找到相关依据，陈版，这个问题，您是依据什么相关规定的？

回答人：chenyiwei
这种做法是再将该独立项目的报表完全纳入本企业报表汇总范围不可行时，退而求其次的折衷做法。准则层面确实没有直接依据。

提问人：呼叫帮助 时间：2018-02-01 22:19:44
本公司与租赁方签订一份 15 年的合同，合同规定 2010 年度租赁费为 10 万元，以后每年在上年度的基础上增加 1 万元，请教陈版，本公司对每年的租赁费收入是按合同规定的每年租赁费确认还是先算出总额再除以 15 年，这样每年租赁费相同进行处理？

回答人：chenyiwei
首先请确保这 15 年租赁是租赁准则第七条定义的不可撤销租赁。在此前提下将 15 年租金总额在该 15 年租赁期内按直线法分摊。

提问人：呼叫帮助 时间：2018-02-02 20:02:26
陈版，如果企业无法确保这 15 年租赁是不可撤销租赁，则该企业只能按每年明确的租金确认租赁收入吗？

回答人：chenyiwei
在可确定的不可撤销租赁期（根据合同约定和具体情况判断，如头 3 至 5 年等）内，将该期间对应的租金总额按直线法分摊，还是可以做到的。

提问人：呼叫帮助 时间：2018-02-05 09:51:20
陈版，我可否理解，对于所有属于经营性租赁，其租金收入的确认均应当按直线法分摊租赁总额吗？

回答人：chenyiwei
绝大部分情况是这样。